臺灣高等法院臺南分院交通事件裁定
抗　告　人
即受處分人　張金水
上列抗告人即受處分人因違反道路交通管理處罰條例案件，不服
臺灣雲林地方法院中華民國100年2月25日裁定(100年度交聲字第
31號；交通部公路總局嘉義區監理所雲林監理站所為之雲監裁字
第裁72-KAJ022320號裁決處分：雲林縣警察局98年12月9日雲警
交字第KAJ022320號）提起抗告，本院裁定如下：
    主  文
抗告駁回。
    理  由
一、原處分意旨略以：異議人即受處分人（下稱異議人）張金水
    自民國(下同)98年12月9日晚上8時40分許，在雲林縣虎尾鎮
    ○○路某餐廳處飲用啤酒約3瓶後，已達不能安全駕駛動力
    交通工具之程度，仍於同日晚上9時許，駕駛車號4017-WP號
    自用小客車（下稱本案自小客車）自前揭處所出發，於同日
    晚上9時40分許，行經雲林縣虎尾鎮○○街2-3號處時，因遇
    警路檢攔查，經執行勤務員警予以攔檢並對其施以呼氣酒精
    濃度測試，測得其體內呼氣酒精濃度值高達每公升0.81毫克
    ，而查悉上情，進而掣單舉發。交通部公路總局嘉義區監理
    所雲林監理站（下稱原處分機關）以其違規事實明確，依道
    路交通管理處罰條例第35條第1項第1款、第24條第1項第2款
    及違反道路交通管理事件統一裁罰基準表規定，裁處異議人
    罰鍰新臺幣（下同）49,500元，吊扣普通小型車駕駛執照12
    個月，並應參加道路交通安全講習。
二、聲明異議及抗告意旨略以：異議人飲酒後駕駛本案自小客車
    之犯行，業經臺灣雲林地方法院檢察署（下稱雲林地檢署）
    檢察官於98年12月30日，以98年度偵字第6130號為緩起訴處
    分，並已依檢察官之命令支付「財團法人犯罪被害人保護協
    會臺灣雲林分會」10,000元之緩起訴處分金。根據行政罰法
    第26條規定，異議人既經檢察官為緩起訴處分，且課以一定
    的負擔或指示，已屬刑事處罰性質，原處分機關逕對同一行
    為再為裁處49,500元之罰鍰，已嚴重違反一罪不兩罰原則，
    爰請撤銷原處分機關之裁處等語。
三、按汽車駕駛人飲用酒類或其他類似物後，其吐氣所含酒精濃
    度超過每公升0.25毫克或血液中酒精濃度超過百分之0.05以
    上者，不得駕車；汽車駕駛人，駕駛汽車經測試檢定酒精濃
    度超過規定標準者，處15,000元以上60,000元以下罰鍰，並
    當場移置保管該汽車及吊扣駕駛執照1年，道路交通安全規
    則第2條第1項第1款、第114條第2款、道路交通管理處罰條
    例第35條第1項第1款分別定有明文。又汽車駕駛人，有違反
    同條例第35條第1項規定之情形者，應接受道路交通安全講
    習，亦為道路交通管理處罰條例第24條第1項第2款所明定。
四、經查：
  (一)按一行為同時觸犯刑事法律及違反行政法上義務規定者，依
    刑事法律處罰之。但其行為應處以其他種類行政罰或得沒入
    之物而未經法院宣告沒收者，亦得裁處之；前項行為如經不
    起訴處分或為無罪、免訴、不受理、不付審理之裁判確定者
    ，得依違反行政法上義務規定裁處之，行政罰法第26條第1
    項、第2項定有明文，究其立法目的，係一行為同時觸犯刑
    事法律及違反行政法上義務規定時，由於刑罰與行政罰同屬
    對不法行為之制裁，而刑罰之懲罰作用較強，故依刑事法律
    處罰，即足資警惕，實無一事二罰再處以行政罰之必要，且
    刑事法律處罰，由法院依法定程序為之，較符合正當法律秩
    序，應予優先適用，然所謂刑事法律處罰，應採取實質認定
    ，凡刑事法中所規定客觀上剝奪行為人生命、自由、財產權
    利，主觀上亦因制裁之嚴厲性足以造成心理強制而達成矯正
    教化目的之處遇手段，皆應納入其中，始與前揭法律規範之
    意旨相符。至於罰鍰以外之沒入或其他種類行政罰，因兼具
    維護公共秩序之作用，為達行政目的，行政機關仍得併予裁
    處。
  (二)而檢察官為緩起訴處分者，得課被告予一定之負擔或指示，
    其中緩起訴之被告若依檢察官緩起訴處分命令，向公益團體
    繳納捐款，即係履行檢察官為緩起訴處分命令，該等金錢給
    付，並得為民事強制執行名義，被告因上開緩起訴處分而剝
    奪其財產權，主觀上前揭金錢給付義務亦具有強制性、懲罰
    性，雖不若易科罰金係以支付金錢作為自由刑之替代，惟經
    由緩起訴處分條件之履行使其免於遭檢察官發動起訴程序，
    仍具有替代刑罰之效果，實質上應屬於行政罰法第26條第1
    項所稱之「刑事法律處罰」，而有行政罰法第26條第1項「
    一事不二罰」規定之適用。惟道路交通管理處罰條例第35條
    第8項規定：「前項汽車駕駛人，經裁判確定處以罰金低於
    本條例第92條第3項所訂最低罰鍰基準規定者，應依本條例
    裁決繳納不足最低罰鍰之部分。」即違反道路交通管理處罰
    條例之酒後駕車行為人，如其因同一行為所受之罰金刑低於
    主管機關依該條例第92條第3項所定之最低罰鍰基準規定（
    指違反道路交通管理事件統一裁罰基準表）時，主管機關仍
    得裁處該條行為人不足部分之罰鍰。於此情形，依照道路交
    通管理處罰條例第２條「道路交通管理、處罰，依本條例規
    定；本條例未規定者，依其他法律規定。」及行政罰法第1
    條「違反行政法上義務而受罰鍰、沒入或其他種類行政罰之
    處罰時，適用本法。但其他法律有特別規定者，從其規定。
    」等規定，可認道路交通管理處罰條例第35條第8項應優先
    行政罰法第26條第1項前段而適用，屬於「一行為不二罰原
    則」之例外（臺灣高等法院暨所屬法院97年法律座談會刑事
    類提案第39號之研討結果參照）。
  (三)本件抗告人張金水（即異議人）於98年12月9日晚上8時40分
    許，在雲林縣虎尾鎮○○路某餐廳內飲用啤酒約3瓶後，已
    達不能安全駕駛動力交通工具之程度，仍於同日晚上9時許
    ，駕駛本案自小客車自前揭處所出發，行經雲林縣虎尾鎮○
    ○街2-3號處時，經警攔檢並對其施以呼氣酒精濃度測試，
    測得其體內呼氣酒精濃度值高達每公升0.81毫克，而有「汽
    車駕駛人酒精濃度超過規定標準」之違規行為，為異議意旨
    所不否認，並有舉發通知單、裁決書影本各1紙在卷可參，
    是異議人酒後駕駛本案自小客車之違規事實，應甚明確。又
    異議人同一酒醉駕車之行為，同時亦涉犯刑法第185條之3之
    服用酒類不能安全駕駛動力交通工具罪嫌，經警移送雲林地
    檢署偵辦，並由雲林地檢署檢察官於98年12月30日，以98年
    度偵字第6130號為緩起訴處分，命異議人應於緩起訴處分確
    定日起3個月內，向財團法人犯罪被害人保護協會臺灣雲林
    分會，支付10,000元之緩起訴處分金，並應自緩起訴處分確
    定日起8個月內，參加雲林地檢署舉辦之「酒醉駕車諮商團
    體輔導」1場次，且於緩起訴期間內不得再有酒醉駕車之行
    為。又前揭緩起訴處分經檢察官職權送請再議，經臺灣高等
    法院臺南分院檢察署檢察長於99年1月14日，以99年度上職
    議字第368號處分書駁回再議確定（緩起訴期間自99年1月14
    日起至100年1月13日止），異議人並因此向財團法人犯罪被
    害人保護協會臺灣雲林分會支付10,000元等情，有上開緩起
    訴處分書、駁回再議處分書、華南商業銀行活期性存款存款
    憑條（收據）（收款人戶名為財團法人犯罪被害人保護協會
    臺灣雲林分會緩起訴處分金專戶）及臺灣高等法院被告前案
    紀錄表各1份在卷可稽，亦經原審依職權調閱該緩起訴處分
    之相關案卷核閱無訛。則異議人於上開時、地酒後超過規定
    標準駕駛動力交通工具為警查獲，並受緩起訴處分確定，且
    依緩起訴處分命令支付10,000元，現緩起訴期間業已屆滿未
    經撤銷等事實，均堪認定。異議人既已因雲林地檢署檢察官
    之緩起訴處分命令繳納10,000元之緩起訴處分金，參前說明
    ，該處罰解釋上應屬道路交通管理處罰條例第35條第8項所
    規定之罰金，具有替代刑罰之效果，原處分機關於異議人前
    述緩起訴處分期滿後對之再為裁罰，依照道路交通管理處罰
    條例第35條第8項規定，僅得就不足之差額即39,500元部分
    為之，原處分機關逕對異議人裁處罰鍰49,500元之部分，尚
    有未洽。
  (四)另原處分機關裁處異議人吊扣普通小型車駕執照12個月，並
    應參照道路交通安全講習部分，旨在促使異議人於飲酒後應
    知所警惕，並教導異議人了解交通規則並加強其遵循，以維
    護交通安全，係預防將來再犯之目的所為，而有別於前揭針
    對已發生違規事實科處罰鍰之行政罰，屬行政罰法第26條第
    1項但書所稱之其他種類行政罰，因兼具維護公共秩序之作
    用，為達行政目的，行政機關仍得併予裁處，原處分機關關
    於此部分之裁處，於法自無不合。
  (五)又原處分機關另以法務部95年5月25日法律字第0950700393
    號函示：行政罰法第26條第2項所稱「不起訴處分」，包括
    「緩起訴處分」在內，應有行政罰法第26條第2項適用云云
    。然按法官依據法律獨立審判，憲法第80條定有明文，各機
    關依其職掌就有關法規為釋示之行政命令，法官於審判案件
    時，固可予以引用，但仍得依據法律表示適當之不同見解，
    並不受其拘束；司法行政機關所為行政命令，如涉及審判上
    法律見解，僅供法官參考，法官於審判案件時，亦不受其拘
    束（司法院大法官會議釋字第216號解釋意旨可參）。是前
    開法務部函釋固得供本院參考，然本院並不受其拘束。而行
    政罰法第26條第2項乃例外得裁處行政秩序罰之補充規定，
    參諸該條文所列之「不起訴處分」、「無罪」、「免訴」、
    「不受理」、「不付審理」等，均係屬不能證明刑事被告犯
    罪，或未曾使其實際接受刑罰之情形，顯然與該條第1項所
    指發生處罰競合之前提要件不同，是明定有該條第2項所列
    情形者，仍應依違反行政法上義務規定裁處，而緩起訴處分
    既非不能證明行為人之犯罪事實，且有支付一定金額之實質
    處罰，自與上開行政罰法第26條第2項列舉之不起訴處分等
    情形有別，受緩起訴處分者支付公益捐而獲緩起訴處分，與
    刑事被告經法院循審判程序判處罰金，財產權均受剝奪，所
    受之實質懲罰應認相當，是上開法務部函示，尚難引為應對
    異議人裁處罰鍰之論據。
五、綜上所述，抗告人（即異議人）於前揭時、地駕駛本案自小
    客車，經檢測酒精濃度超過規定標準之違規行為事證明確。
    因而原審依原處分機關適用道路交通管理處罰條例第35條第
    1項第1款、第24條第1項第2款及違反道路交通管理事件統一
    裁罰基準表規定，裁處異議人吊扣普通小型車駕駛執照12個
    月，及施以道路交通安全講習之其他種類行政裁罰部分，於
    法尚無不合。惟原審認原處分機關依道路交通管理處罰條例
    第35條第1項第1款規定裁處異議人罰鍰超過39,500元部分，
    顯與行政罰法第26條第1項前段及道路交通管理處罰條例第
    35條第8項之規定意旨有違。復以本件酒後駕車為一個交通
    違規行為，罰鍰、吊扣普通小型車駕駛執照及施以道路交通
    安全講習部分無從區分（臺灣高等法院暨所屬法院98年法律
    座談會決議第23號意旨參照），雖異議人未就吊扣普通小型
    車駕駛執照、施以道路交通安全講習之處分有所爭執，而將
    原處分全部撤銷，改對張金水以汽車駕駛人，駕駛汽車經測
    試檢定酒精濃度超過規定標準，處罰鍰新臺幣萬玖仟伍佰
    元，吊扣普通小型車駕駛執照拾貳個月，並應參加道路交通
    安全講習等情。本院經核其認事用法，均無不當，裁定亦稱
    妥適。受處分人抗告意旨，猶認原審之裁定不當云云，為無
    理由，應予駁回。
六、據上論斷，應依道路交通事件處理辦法第25條，刑事訴訟法
    第412條，裁定如主文。
中    華    民    國   100    年    3     月    22    日
                  刑事第七庭    審判長法  官    李文福
                                      法  官    陳顯榮
                                      法  官    顏基典
以上正本證明與原本無異。
不得再抗告。
                                      書記官    林宛妮
中    華    民    國   100    年    3     月    22    日